臺中高等行政法院判決　　　　　　　　　　　　　　　九十二年度訴字第七○○號
　　　　　　　　　　　　　　　.
　　原　　　告　星記精密工業股份有限公司
　　代　表　人　甲○○
　　訴訟代理人　張益隆律師
　　被　　　告　財政部臺灣省中區國稅局
　　代　表　人　乙○○
　　訴訟代理人　丙○○
右當事人間因營利事業所得稅事件，原告不服財政部中華民國九十二年六月六日台財
訴字第○九二○○○七○三一號訴願決定（案號：第00000000號），提起行
政訴訟。本院判決如左︰
　　主  文
原告之訴駁回。
訴訟費用由原告負擔。
　　事  實
一、事實概要：原告民國（下同）八十七年度營利事業所得稅結算申報，列報營業收
    入淨額為新臺幣（下同）一八○、一四九、五三三元，全年所得額六、二五二、
    六四四元，原經被告機關依其申報數核定，嗣經查獲原告當年度取得不實普通收
    據致虛增營業成本一四、七五七、三三三元，乃重行核定原告當年度全年所得額
    二八、二二四、六八○元，應補稅額一、九七○、九一八元，並就其虛列成本部
    分，裁處罰鍰二、九五一、四○○元（計至百元）。原告不服，申請復查未獲變
    更，提起訴願亦遭決定駁回，遂提起本件訴訟。
二、兩造之聲明：
    (一)原告聲明求判決：訴願及復查決定暨原處分均撤銷。
    (二)被告聲明求為判決：請駁回原告之訴。
三、兩造之陳述及爭點：
    (一)原告主張之理由：
      1.被告機關以九十年度財營所字第一Ｚ000000000號處分書，認原告
        八十七年度營利事業所得稅結算申報，短漏報所得額，致漏報所得稅額三百
        六十八萬九千三百三十四元，依所得稅法第一百一十條第一項規定，處罰鍰
        二百九十五萬一千四百元，經原告申請復查，不服原處分機關之復查決定（
        九十二年一月十五日中區國稅法一字第○九二○○○○八五○號復查決定）
        ，依法提起訴願，訴願機關仍以原告原列報營業收入新台幣一億八千一十四
        萬九千五百三十三元，全年所得額六百二十五萬二千六百四十四元，經被告
        機關以原告八十七年度有取具不實普通收據，致虛增營業成本計一千四百七
        十五萬七千三百三十四元，重行核定原告八十七年度全年所得額為二千八百
        二十二萬四千六百八十元，應補徵稅額一百九十七萬九百一十八元，並以原
        告虛列營業成本逃漏所得稅部分裁處罰鍰二百九十五萬一千四百元，處分應
        予維持云云，駁回原告之訴願（財政部九十二年四月三日台財訴字第○九二
        ○○一○○五五號）。茲以上開處分，復查決定及訴願決定之認事用法均有
        違誤，爰依法提起行政訴訟。
　　　2.原處分、復查決定暨訴願決定，就核定原告八十七年度所得額並補徵稅額一
        百九十七萬九百一十八元部分，有違悖所得稅法第八十三條及同法施行細則
        第八十一條規定之違法：
        (1)被告機關（即原處分機關）以原告八十七年度營利事業所得稅結算申報原
          列報營業成本一億三千九百三十二萬四千一百七十九元，原處分機關以查
          獲原告八十七年度取具不實普通收據虛增營業成本一千四百七十五萬七千
          三百三十四元，而核定原告八十七年度營業成本為一億二千四百五十六萬
          六千八百四十五元。惟查，原告八十七、八十八年度營利事業所得稅結算
          申報，其帳務處理係委託基業管理顧問有限公司陳怜伶記帳，簽證則由陳
          怜伶與會計師稅務簽證，上開不法發票及普通收據均非原告交付予所委託
          之代理記帳業者處理，而係代理記帳業者冒用偽造，其中以原告公司八十
          八年度營利事業所得稅結算申報，陳怜伶冒用、偽造文書犯行部分，案經
          法務部調查局台中縣調查站移送偵辦，並經台灣台中地方法院檢察署檢察
          官以九十年度偵字第一八○四八號將不法之徒陳怜伶提起公訴在案。而原
          告委託記帳、簽證之基業管理顧問公司及會計師，均係合法設立且受主管
          機關監督之會計師及記帳業者，原告既信賴受主管機關監督之記帳業及會
          計師之處理，乃記帳業者竟故為冒用、偽造普通收據，且未為專業之會計
          師查覺，致原告帳務紊亂，原告實為屬受害人之一。又就八十八年度營利
          事業所得稅結算申報冒用、偽造收據之行為，業由台灣台中地方法院檢察
          署偵查終結，認定本案不實交易之收據，並非原告提供予記帳業者基業管
          理顧問有限公司陳怜伶，而偵查結果認定原告無偽造文書及違反稅捐稽徵
          法之犯意與犯行，此有不起訴處分書可稽。足證，原告就八十七、八十八
          年度營利事業所得稅結算申報乙事並未冒用、偽造或使用不實收據以虛列
          營業成本而逃漏所得稅之行為。乃原處分機關未予詳查，遽而為與刑事偵
          查機關認定之相反事實，作成本件行政處分，該項處分顯有認定事實錯誤
          之違法。
        (2)按「稽徵機關進行調查或偵查時，納稅義務人提示有關各種證明所得額帳
          簿、文據；其未提示者，稽徵機關得依查得之資料或同業利潤標準，核定
          其所得額。」及「本法第八十三條所稱之帳簿文據，其關係所得額之一部
          或關係課稅年度中某一期間之所得額，而納稅義務人未能提示者，稽徵機
          關得就該部分依查得之資料或同業利潤標準，核定其所得額。」分別為所
          得稅法第八十三條第一項及同法施行細則第八十一條所明定。而所謂未提
          示，兼指帳簿文據全部未提示，或雖提示而有不完全、不健全或不相符者
          均有其適用，行政法院著有六十一年度判字第一九八號判例，又「帳簿文
          據，其關係所得額之一部而未能提示者，依所得稅法施行細則第八十一條
          之規定辦理。但其核定所得額，以不超過當年度全部營業收入淨額依同業
          利潤標準核定之所得額為限。」為營利事業所得稅查核準則第六條第一項
          所規定。本件，原告縱未提示帳簿文據，原處分機關依法得按前揭法令規
          定核定原告八十七年度之全年所得額。詎原處分機關竟漠視上開核定所得
          額，未以不超過當年度全部營收淨額依同業利潤標準核定之所得額為限之
          法令規定予以適用，而逕行核定原告八十七年度所得稅額為二千八百二十
          二萬四千六百八十元，並補徵所得稅一百九十七萬九百一十八元，故本件
          行政處分顯有違悖所得稅法第八十三條、同法施行細則第八十一條及營利
          事業所得稅查核準則第六條第一項等法令規定之違法。
        (3)查原告自行申報之營業成本比率為百分之七十七．三四，而原處分機關核
          定成本比率為百分之六十九點一五，依財政部頒布同業標準之營業成本比
          率為百分之七十九，另財團法人金融徵信中心公布台灣地區財務比率之成
          本率為百分之七十八．八，原告申報之營業成本顯較財政部、財團法人金
          融徵信中心公布之數據為低。上開財政部頒布同業標準及金融徵信中心公
          佈之成本率為本業之最低成本比率，若低於此成本率，勢必無法製造產品
          ，惟原處分機關竟在無任何依據之情形下，逕自認定原告之營業成本比率
          為百分之六十九．一五，且原處分機關將記帳業不法製造之普通收據全列
          為虛增成本，顯然欠缺成本必要性，亦不符合實情。因此，從原物料耗用
          而言，總成本壹億餘元，能刪減一千四百七十五萬七千三百三十四元（核
          定成本一億二千四百五十六萬六千八百四十五元與自行申報成本一億三千
          九百三十二萬四千一百七十九元）顯然不符實際。故本件事實並非原告虛
          增成本，而純粹係記帳業者私自不法操作造成帳務紊亂所致。為此原告主
          張應依所得稅法第八十三條規定依同業利潤標準核定其所得額。
      3.原處分裁處原告罰鍰二百九十五萬一千四百元部分，有違反所得稅法第一百
        一十條規定及司法院大法官會議釋字第二七五號解釋意旨之違背法令：
        (1)稅法上之漏稅罰及行為罰，前者係指納稅義務人違反作為義務而被處行為
          罰，後者則指有逃漏稅捐而被處漏稅罰而言。無論行為罰抑或漏稅罰，性
          質上均屬於行政罰，按司法院大法官會議釋字第二七五號解釋「人民違反
          法律上之義務而應受行政罰之行為，法律無特別規定時，雖不以出於故意
          為必要，仍須以過失為其責任要件。但應受行政罰之行為，僅須違反禁止
          規定或為義務，而不以發生損害或危險為其要件者，推定為有過失。」已
          揭明凡屬行政罰，均須以故意或過失為責任條件，至所謂推定過失，僅係
          舉證責任由行政機關轉換由行為人負責，限於適用輕微違犯行政法規上義
          務之行為，例如違警犯。縱屬違警犯，亦須具備故意或過失之責任條件，
          所不同於一般行政罰者，只在於須先由行為人先舉證證明其無過失，否則
          即推定為有過失，並非謂輕微違犯行政法規作為義務之行為，不須具備責
          任條件即能處罰。故而，行為人違反稅法上之作為義務，所受科罰之行政
          罰，不論漏稅罰或行為罰自有前揭大法官釋字二七五號解釋之適用，即行
          為人仍須具備故意或過失之責任條件，始能科以處罰。本件訴願決定徒以
          漏稅罰係以產生漏稅結果為處罰之依據，並非行為罰，尚無釋字第二七五
          號解釋之適用，顯然曲解釋字第二七五號之解釋意旨，其所為之處分，顯
          有違誤。是以被告機關以原告就應申報課稅之所得額有漏報或短報情事，
          而依所得稅法第一百十條第一項規定課處原告罰鍰。本項罰鍰性質上既屬
          於行政罰，依前揭釋字第二七五號解釋意旨，須以原告申報所得稅之行為
          具有故意或過失之責任條件，始得處以罰鍰。
        (2)惟查，原告自八十四年開始，就記帳、申報營業稅、年度營利事業所得稅
          結算申報，均係委由代理記帳業者即基業管理顧問有限公司陳怜伶記帳，
          簽證則由陳怜伶交予會計師稅務簽證，多年來，均無任何漏報違法情事，
          而原告委由陳怜伶處理上揭事務，其作業流程為原告向客戶進貨，客戶將
          請款單及發票送至原告，由原告會計部門整理對帳無誤後，將所有發票分
          類登記，簽發貨款支票予客戶，會計部門並將所有發票、消費收據及一切
          支出憑證整理歸類，請記帳業者陳怜伶前來收取上開資料以便記帳，會計
          小姐並將上開資料交予記帳業者陳怜伶簽收，由陳怜伶以上揭資料憑證併
          於年度申報營利事業所得，記帳業者陳怜伶再交由王美惠會計師予以稅務
          簽證，而後陳怜伶提出結算申報書予國稅局，如須暫繳稅款，則經陳怜伶
          通知，由原告將應暫繳稅款金額交由陳怜伶代繳，如不須暫繳稅款，則俟
          國稅局核定應繳稅額通知原告，原告再將應繳稅額金錢交由陳怜伶幫忙繳
          稅。是以原告因信賴會計師簽證及記帳業者陳怜伶之誠信處理，均依法繳
          稅，而代理記帳業者所為冒用、偽造收據致造成原告申報課稅之所得額有
          漏報或短報之情形，原告既已將交付陳怜伶之所有憑證，要求陳怜伶簽收
          ，已盡相當注意之義務，則陳怜伶偽造收據以之漏報、短報之違法行為，
          原告顯無故意，亦無過失。
        (3)原告之帳務處理及所得稅結算申報係委由記帳業者代理，此項事實亦為原
          處分所是認。查代理行為僅限於法律行為及準法律行為，至於侵權行為、
          事實行為或違法行為均無代理規定之適用，本件記帳業者擅自冒用、偽造
          收據並用以申報所得稅之行為，本質上屬違法行為，顯無適用代理之餘地
          ，亦即不能就此項違法行為所生之法律效果，而認為對本人（即原告）直
          接發生效力。再參以原告委由記帳業者代理所得稅結算申報，依前述作業
          流程，係由原告提供發票、收據及支出憑證予記帳業者，憑以辦理所得稅
          結算申報，是代理之權限範圍當只限於就原告提供之發票、收據等憑證為
          所得稅結算申報之代辦行為，代理人逾越此授權範圍而自行偽造、冒用收
          據、發票申報所得稅之行為，即為越權代理，亦即逾越代理授權範圍之部
          分，為屬無權代理，對原告不生效力，且原告既已切實要求陳怜伶簽收原
          告所交付之憑證文據以杜絕陳怜伶之不法行為，原告對陳怜伶之違法行為
          ，既不知情亦無過失，依前揭司法院釋字第二百七十五號解釋，原處分顯
          有違誤。
        (4)查原告八十七年度營利事業所得稅結算申報，營業收入總額為一億八千零
          十七萬八千九百八十七元，年度暫繳稅款十三萬一千二百八十四元；八十
          六年度營業收入總額為一億八千一百一十八萬二千三百一十九元，年度暫
          繳稅款十二萬三千六百九十七元，二者之間並無任何不尋常之處，是以原
          告就陳怜伶所為八十七年度營業所得結算申報未有任何起疑，洵為一般經
          驗事理之常，況且，於一般納稅人而言，因已事隔二年，實少有以前後年
          度暫繳稅金額予以確實比對差額之情形，故原告並無故意或過失，原處分
          顯有違誤。
        (5)原告就漏報、短報所得額之情形，既無任何故意或過失責任，依前引釋字
          第二七五號解釋意旨，該項裁處罰鍰之處分即屬違法。又原告就補繳稅額
          一百九十七萬九百一十八元之本稅，業已繳納，併此敘明。
      4.綜右所陳，請判決如訴之聲明，以維權益。
    (二)被告答辯之理由：
      1.全年所得額部分：
      (1)按「營利事業所得之計算，以其本年收入總額減除各項成本費用、損失及稅
        捐後之純益額為所得額」「稽徵機關進行調查或復查時，納稅義務人應提示
        有關各種證明所得額之帳簿、文據；其未提示者，稽徵機關得依查得之資料
        或同業利潤標準，核定其所得額... 納稅義務人已依規定辦理結算申報，但
        於稽徵機關進行調查時，通知提示有關各種證明所得額之帳簿、文據而未依
        限期提示者，稽徵機關得依查得之資料或同業利潤標準核定其所得額；嗣後
        如經調查另行發現課稅資料，仍應依法辦理」。為所得稅法第二十四條第一
        項及第八十三條第一項、第三項所明定。
      (2)原告係經營其他金屬製品業，八十七年度營利事業所得稅結算申報，列報營
        業收入淨額一八○、一四九、五三三元，營業成本一三九、三二四、一七九
        元，營業費用及損失總額三一、三七二、三八六元，非營業收入總額三、一
        六二、九八二元，非營業損失及費用總額六、三六三、三○六元，全年所得
        額六、二五二、六四四元，原經被告機關依其申報數核定，嗣接獲法務部調
        查局臺中縣調查站通報，原告當年度涉有取具不實普通收據虛增成本情事，
        被告機關乃就其帳證逐一查核結果，原告當年度取具不實普通收據致虛增成
        本一四、七五七、三三四元，乃核算營業成本一二四、五六六、八四五元，
        營業費用及損失總額二四、一五七、六八四元，核算本年度營業淨利三一、
        四二五、○○四元，加計非營業收入總額三、一六二、九八二元，減非營業
        損失及費用總額六、三六三、三０六元，核定全年所得額二八、二二四、六
        八○元。原告不服，復查主張八十七年度營利事業所得稅結算申報之成本比
        率為百分之七十七點三四，被告機關核定百分之六十九點一五，顯較具懲罰
        性之同業利潤標準之百分之七十九為低，且金融徵信中心公布臺灣地區財務
        比率之成本率為百分之七十八點八，該成本率為本業之最低成本比率，低於
        此一成本率，勢必無法製造產品，被告機關將因原告所委託之記帳業者不法
        製造之普通收據全列為虛增成本，欠缺成本必要性，亦不符合實情，懇請逕
        依所得稅法第八十三條規定按同業利潤標準核定其所得額云云。案經被告機
        關以原告八十七年度營利事業所得稅結算申報案，被告機關初查本依其申報
        數核定，嗣因法務部調查局臺中縣調查站查獲原告當年度取得不實普通收據
        虛列成本，乃重行就其帳簿、憑證等資料逐一查核，原告之帳證並非不可查
        ，且縱然原依同業利潤標準核定所得額之案件，倘嗣後另行發現課稅資料，
        仍應依法查核辦理，亦非以同業利潤標準為唯一之核稅準則，從而本案原雖
        經被告機關依其申報數核定，然既查獲另有課稅事實資料，被告機關再依原
        告當年度之帳證重行查核，揆之首揭法條規定，並無不合，予以駁回。原告
        仍表不服，復執前詞申經訴願決定遞予維持。
      (3)原告訴訟意旨略謂：被告機關以原告八十七年度取具不實普通收據虛增營業
        成本，惟查原告八十七年度及八十八年度營利事業所得稅結算申報，其帳務
        處理係委託基業管理顧問有限公司陳怜怜記帳，簽證則由陳怜怜與會計師稅
        務簽證，上開不法發票及普通收據均非原告交付予所委託之代理記帳業者處
        理，而係代理記帳業者冒用偽造，其中八十八年度營利事業所得稅結算申報
        ，陳怜怜冒用、偽造文書犯行部分，案經法務部調查局臺中縣調查站移送偵
        辦，並經臺灣臺中地方法院檢察署檢察官以九十年度偵字第一八○四八號將
        不法之徒陳怜怜提起公訴。原告委託記帳、簽證之基業管理顧問公司及會計
        師，均係合法設立且受主管機關監督之會計師及記帳業者，原告既信賴受主
        管機關監督之記帳業及會計師之處理，乃記帳業者竟故為冒用、偽造普通收
        據，且未為專業會計師查覺，致原告帳務紊亂，原告實為受害人之一。又就
        八十八年度營利事業所得稅結算申報冒用、偽造收據之行為，業由臺灣臺中
        地方法院檢察署偵查終結，認定本案不實交易之收據，並非原告提供予記帳
        業者基業管理顧問有限公司陳怜怜，而偵查結果認定原告無偽造文書及違反
        稅捐稽徵法之犯意與犯行，此有不起訴處分書可稽。足證原告八十七年度、
        八十八年度營利事業所得稅結算申報乙事並未冒用、偽用不實收據以虛列營
        業成本而逃漏所得稅之行為。乃原處分機關未予詳查，遽而為與刑事偵查機
        關認定之相反事實，作成本件行政處分，該項處分顯有認定事實錯誤之違法
        。按「稽徵機關進行調查或復查時，納稅義務人應提示有關各種證明所得額
        帳簿、文據；其未提示者，稽徵機關得依查得之資料或同業利潤標準、核定
        其所得額。」、「本法第八十三條所稱之帳簿文據、其關係所得額之一部或
        關係課稅年度中某一期間之所得額，而納稅義務人未能提示者，稽徵機關得
        就該部分依查得資料或同業利潤標準，核定其所得額。」分別為所得稅法第
        八十三條第一項及同法施行細則第八十一條所明定。而所謂未提示，兼指帳
        簿文據全部未提示，或雖提示而有不完全、不健全或不相符者均有其適用，
        行政法院著有六十一年度判字第一九八號判例，又「帳簿文據、其關係所得
        額之一部而未能提示者，依所得稅法施行細則第八十一條之規定辦理。但其
        核定所得額，以不超過當年度全部營業收入淨額依同業利潤標準核定之所得
        額為限。」為營利事業所得稅查核準則第六條第一項所規定。本件原告縱未
        提示帳簿文據，原處分機關依法得按前揭法令規定核定原告本年度之全年所
        得額。詎，原處分機關竟漠視上開核定所得額，未以不超過當年度全部營收
        淨額依同業利潤標準核定之所得額為限之法令規定予以適用，顯有違悖所得
        稅法第八十三條、同法施行細則第八十一條及營利事業所得稅查核準則第六
        條第一項等法令規定之違法。再原告自行申報成本比率為百分之七十七．三
        四，原處分機關核定成本比率百分之六十九．一五，財政部頒布同業標準之
        營業成本比率百分之七十九，另財團法人金融徵信中心公布臺灣地區財務比
        率之成本率為百分之七十八．八，原告申報之營業成本顯較財政部、財團法
        人金融徵信中心公布之數據為低。上開財政部頒布同業標準及金融徵信中心
        公布之成本率為本業之最低成本率，若低於此成本率，勢必無法製造產品，
        原處分機關竟在無任何依據之情形下，逕自認定原告之營業成本比率為百分
        之六十九．一五，且原處分機關將記帳業者不法製造之普通收據全列為虛增
        成本，顯然缺成本必要性，亦不符合實情。本件事實並非原告虛增成本，而
        純粹係記帳業者私自不法操作造成帳務紊亂所致，為此原告主張應依所得稅
        法第八十三條規定依同業利潤標準核定其所得額。
      (4)原告八十七年度營利事業所得稅結算申報，列報之營業成本中屬不實普通收
        據之金額一四、七五七、三三四元，為原告所不爭，姑不論原告所訴其八十
        八年度營利事業所得稅結算申報，記帳業者陳怜怜冒用、偽造文書犯行部分
        ，業經臺灣臺中地方法院檢察署檢察官提起公訴，原告八十八年度亦無偽造
        文書及違反稅捐稽徵法之犯意與犯行，有該院不起訴處分書可稽，均與本案
        並無因果關係外，縱然原告所訴八十七年度該等不實收據非其所提供予記帳
        業者屬實，亦無足以變更原告有虛列此一營業成本之事實，被告機關乃依其
        帳簿、憑證核實查定其全年所得額，核與首揭法條規定並無不合，何來原告
        所訴顯有認定事實錯誤之違法。再原告八十七年度營利事業所得稅結算申報
        案，被告機關初查本依其申報數核定，嗣因法務部調查局臺中縣調查站查獲
        原告當年度取得不實普通收據虛列成本，乃重行就其帳簿、憑證等資料逐一
        查核，原告之帳證並非不可查，且縱然原依同業利潤標準核定所得額之案件
        ，倘嗣後另行發現課稅資料，仍應依法查核辦理，亦非以同業利潤標準為唯
        一之核稅準則，從而本案原雖經被告機關依其申報數核定，然既查獲另有課
        稅事實資料，被告機關再依原告當年度之帳證重行查核，揆之首揭法條規定
        ，並無不合，亦經復查、訴願決定論述綦詳，更無違背所得稅法第八十三條
        、同法施行細則第八十一條及營利事業所得稅查核準則第六條第一項等法令
        規定之可言，原告主張應依所得稅法第八十三條規定按同業利潤標準核定其
        所得額，實不足採。
      2.罰鍰部分：
      (1)按「納稅義務人已依本法規定辦理結算申報，但對依本法規定應申報課稅之
        所得額有漏報或短報情事者，處以所漏稅額兩倍以下之罰鍰。」為所得稅法
        第一百十條第一項所明定。次按「人民違反法律上之義務而應受行政罰之行
        為，法律無特別規定時，雖不以出於故意為必要，仍須以過失為其責任要件
        。但應受行政罰之行為，僅須違反禁止規定或作為義務，而不以發生損害或
        危險為其要件者，推定為有過失。」為司法院釋字第二七五號所明釋。
      (2)原告八十七年度營利事業所得稅結算申報，列報營業收入淨額一八○、一四
        九、五三三元，全年所得額六、二五二、六四四元，嗣經查獲原告當年度涉
        有取具不實普通收據虛增營業成本一四、七五七、三三四元，致短漏報所得
        額三、六八九、三三四元，違反所得稅法第七十一條第一項規定，處○．八
        倍罰鍰二、九五一、四○○元（計至百元）。原告不服，復查主張原告本年
        度營利事業所得稅結算申報係委託記帳業者辦理，則基於為原告所信賴之記
        帳業者之不法操作，造成原告當年度涉及違章漏稅，竟以原告為處分對象，
        實非妥當，依司法院釋字第二七五號解釋，違反法律義務應受行政罰之行為
        罰以過失為其責任要件，本案原告顯非有過失，應免於處罰。查本件原告雖
        依法辦理當年度之營利事業所得稅結算申報，惟經法務部調查局臺中縣調查
        站查獲原告當年度有取得不實普通收據虛報營業成本之事實，此有該站取具
        之詢問筆錄及相關之不實普通收據資料，附案可稽，並經被告機關依其帳證
        查核屬實，原告違章事證明確，是被告機關按其所漏稅額處罰鍰二、九五一
        、四○○元，揆之上揭法條規定並無不合。至原告主張該漏報事實乃受委託
        之記帳業者不法行為所致，原告顯非有過失，依司法院大法官第二七五號解
        釋，應免予處罰乙節，查本案為漏稅罰，係以產生漏稅結果為處罰之依據，
        並非行為罰，尚無該二七五號解釋之適用，原告主張亦不足採，復查予以駁
        回。原告仍表不服，復執前詞申經訴願決定遞予維持。
      (3)原告訴訟意旨略謂：稅法上之漏稅罰及行為罰，前者係指納稅義務人違反作
        為義務而被處行為罰，後者則指有逃漏稅捐而被處漏稅罰而言。無論行為罰
        抑或漏稅罰，性質上均屬於行政罰，按司法院釋字第二七五號解釋已揭明凡
        屬行政罰，均須以故意或過失為責任條件，至所謂推定過失，僅係舉證責任
        由行政機關轉換由行為人負責，限於適用輕微違犯行政法規上義務之行為，
        例如違警犯。縱屬違警犯，亦須具備故意過失之責任條件，所不同於一般行
        政罰者，只在於須先由行為人先舉證證明其無過失，否則即推定為有過失，
        並非謂輕微違犯行政法規作為義務之行為，不須具備責任條件即能處罰。故
        而，行為人違反稅法上之作為義務，所受科罰之行政罰，不論漏稅罰或行為
        罰自有前揭大法官釋字二七五號解釋之適用，即行為人仍須具備故意或過失
        之責任條件，始能科以處罰。本件訴願決定徒以漏稅罰係以產生漏稅結果為
        處罰之依據，並非行為罰，尚無釋字第二七五號解釋之適用，顯然曲解釋字
        第二七五號之解釋意旨，所為之處分，顯有違誤。原告自八十四年開始，就
        記帳、申報營業稅、年度營利事業所得稅結算申報，均係委由代理記帳業者
        即基業管理顧問有限公司陳怜怜記帳，簽證則由陳怜怜交予會計師稅務簽證
        ，多年來均無任何漏報違法情事，原告因信賴會計師簽證及記帳業者陳怜怜
        之誠信處理，均依法繳稅，而代理記帳業者冒用、偽造收據致造成原告申報
        課稅之所得額有漏報或短報之情形，原告既已將交付陳怜怜之所有憑證，要
        求怜怜簽收，已盡相當注意之義務，則陳怜怜偽造收據以之漏報、短報之違
        法行為，原告顯無故意，亦無過失。又代理行為僅限於法律行為及準法律行
        為，至於侵權行為、事實行為或違法行為均無代理規定之適用，本件記帳業
        者擅自冒用、偽造收據並用以申報所得稅之行為，本質上屬違法行為，顯無
        適用代理之餘地，再參以原告委由記帳業者代理所得稅結算申報，依前述作
        業流程，係由原告提供發票、收據及支出憑證予記帳業者，憑以辦理所得稅
        結算申報，是代理之權限範圍當只限於就原告提供之發票、收據等憑證為所
        得稅結算申報之代辦行為，代理人逾越此授權範圍而自行偽造、冒用收據、
        發票申報所得稅之行為，即為越權代理，為屬無權代理，對原告不生效力，
        且原告既已切實要求陳怜怜簽收原告所交付之憑證文據以杜絕陳怜怜之不法
        行為，原告對陳怜怜之違法行為既不知情亦無過失，依前揭司法院釋字第二
        七五號解釋，原處分顯有違誤。
      (4)按「代理人於代理權限內以本人名義所為之意思表示，直接對本人發生效力
        」「代理權之限制及撤回不得以之對抗善意第三人。」為民法第一百零三條
        第一項及第一百零七條前段所明定，本案原告於辦理八十七年度營利事業所
        得稅結算申報時未仔細查核，坐令代理人任意作為，致有以不實普通收據虛
        增營業成本之違章事實，顯然有未盡與處理自己事務同一之注意，主觀上即
        有未盡注意義務之情事，難謂無過失，原處分並無違誤。至所訴侵權行為與
        無權代理等節，乃屬原告與其代理人間私法上之權利義務關係，原告以此推
        論其無過失，亦不足採。
      3.基上論結，原處分及所為復查、訴願決定並無違誤，請准如訴之聲明判決。
　　理  由
一、有關全年所得額部分：
    (一)按「營利事業所得之計算，以其本年度收入總額減除各項成本費用，損失及稅
      捐後之純益額為所得額」、「稽徵機關進行調查或復查時，納稅義務人應提示
      有關各種證明所得額之帳簿、文據；其未提示者，稽徵機關得依查得之資料或
      同業利潤標準，核定其所得額。﹕﹕﹕，納稅義務人已依規定辦理結算申報，
      但於稽徵機關進行調查時，通知提示有關各種證明所得額之帳簿、文據而未依
      限期提示者，稽徵機關得依查得之資料或同業利潤標準核定其所得額﹔嗣後如
      經調查另行發現課稅資料，仍應依法辦理」分別為所得稅法第二十四條第一項
      及第八十三條第一項、第三項所明定。
    (二)本件原告係經營其他金屬製品業，八十七年度營利事業所得稅結算申報，列報
      營業收入淨額為一八○、一四九、五三三元，營業成本一三九、三二四、一七
      九元，營業費用三一、三七二、三八六元，非營業收入三、一六二、九八二元
      ，非營業損失六、三六三、三○六元，全年所得額為六、二五二、六四四元，
      原經被告依其申報數核定。嗣接獲法務部調查局臺中縣調查站通報，原告八十
      七年度涉有取得不實普通收據虛增成本情事，被告乃就其帳證逐一查核結果，
      原告八十七年度取具不實普通收據致虛增成本數合計為一四、七五七、三三四
      元，乃核定營業成本為一二四、五六六、八四五元，營業費用亦依其帳證查核
      為二四、一五七、六八四元，而核定其八十七年度營業淨利為三一、四二五、
      ○○四元，加計核定非營業收益三、一六二、九八二元，減非營業損失及費用
      六、三六三、三○六元，核定全年所得額為二八、二二四、六八○元。原告不
      服申請復查，主張其八十七年度營利事業所得稅結算申報之成本比率為百分之
      七十七點三四，而被告核定為百分之六十九點一五，顯較具懲罰性之同業利潤
      標準之百分之七十九為低，且金融徵信中心公布臺灣地區財務比率之成本率為
      百分之七十八點八，而該成本率為本業之最低成本比率，低於此一成本率，勢
      必無法製造產品，被告將因原告所委託之記帳業者不法製造之普通收據全列為
      虛增成本，欠缺成本必要性，亦不符合實情，請逕依所得稅法第八十三條規定
      按同業利潤標準核定其所得額。被告復查決定以，原告八十七年度營利事業所
      得稅結算申報，被告原依其申報數核定，嗣因法務部調查局臺中縣調查站查獲
      原告八十七年度有取得不實普通收據虛列成本，乃重行就其帳簿、憑證等資料
      逐一查核，原告之帳證並非不可查，且縱然原依同業利潤標準核定所得額之案
      件，倘嗣後另行發現課稅資料，仍應依法查核辦理，亦非以同業利潤標準為唯
      一之核稅準則，本案雖經被告依其申報數核定，然既查獲另有課稅事實資料，
      被告依原告八十七年度之帳證重行查核，揆諸首揭規定，並無不合，原告主張
      應依同業利潤標準核定其所得額，顯有誤解為由，而駁回原告復查之申請，依
      首揭規定，原處分及復查決定並無違誤。
    (三)原告起訴主張：被告以原告八十七年度取具不實普通收據虛增營業成本，惟原
      告八十七年度及八十八年度營利事業所得稅結算申報，其帳務處理係委託基業
      管理顧問有限公司陳怜怜記帳，簽證則由陳怜怜與會計師稅務簽證，上開不法
      發票及普通收據均非原告交付予所委託之代理記帳業者處理，而係代理記帳業
      者冒用偽造，其中八十八年度營利事業所得稅結算申報，陳怜怜冒用、偽造文
      書犯行部分，案由法務部調查局臺中縣調查站移送偵辦，並經臺灣臺中地方法
      院檢察署檢察官以九十年度偵字第一八○四八號將不法之徒陳怜怜提起公訴。
      原告所委託記帳、簽證之基業管理顧問公司及會計師，均係合法設立且受主管
      機關監督之會計師及記帳業者，原告既信賴受主管機關監督之記帳業及會計師
      之處理，乃記帳業者竟故為冒用、偽造普通收據，且未為專業會計師查覺，致
      原告帳務紊亂，原告實為受害人之一。又就八十八年度營利事業所得稅結算申
      報冒用、偽造收據之行為，業由臺灣臺中地方法院檢察署偵查終結，認定本案
      不實交易之收據，並非原告提供予記帳業者基業管理顧問有限公司陳怜怜，而
      偵查結果認定原告無偽造文書及違反稅捐稽徵法之犯意與犯行，此有不起訴處
      分書可稽，足證原告八十七年度、八十八年度營利事業所得稅結算申報乙事並
      未冒用、偽用不實收據以虛列營業成本而逃漏所得稅之行為，被告機關未予詳
      查，遽而為與刑事偵查機關認定之相反事實，作成本件行政處分，該項處分顯
      有認定事實錯誤之違法。且按「稽徵機關進行調查或復查時，納稅義務人應提
      示有關各種證明所得額帳簿、文據；其未提示者，稽徵機關得依查得之資料或
      同業利潤標準、核定其所得額。」、「本法第八十三條所稱之帳簿文據、其關
      係所得額之一部或關係課稅年度中某一期間之所得額，而納稅義務人未能提示
      者，稽徵機關得就該部分依查得資料或同業利潤標準，核定其所得額。」分別
      為所得稅法第八十三條第一項及同法施行細則第八十一條所明定，而所謂未提
      示，兼指帳簿文據全部未提示，或雖提示而有不完全、不健全或不相符者均有
      其適用，行政法院著有六十一年度判字第一九八號判例，又「帳簿文據、其關
      係所得額之一部而未能提示者，依所得稅法施行細則第八十一條之規定辦理。
      但其核定所得額，以不超過當年度全部營業收入淨額依同業利潤標準核定之所
      得額為限。」為營利事業所得稅查核準則第六條第一項所規定。原告縱未提示
      帳簿文據，原處分機關依法得按前揭法令規定核定原告本年度之全年所得額。
      詎被告機關竟漠視上開核定所得額，未以不超過當年度全部營收淨額依同業利
      潤標準核定之所得額為限之法令規定予以適用，顯有悖所得稅法第八十三條、
      同法施行細則第八十一條及營利事業所得稅查核準則第六條第一項等法令規定
      之違法，因被告所核定之成本率過低將導致原告無法產出產品，請依所得稅法
      第八十三條第一項及同法施行細則第八十一條之規定核定營業成本，並依營利
      事業所得稅查核準則第六條規定核定全年所得額云云，然查：
      1.按「稽徵機關進行調查或復查時，納稅義務人應提示有關各種證明所得額之
        帳簿、文據；其未提示者，稽徵機關得依查得之資料或同業利潤標準，核定
        其所得額。前項帳簿、文據，應由納稅義務人依稽徵機關規定時間，送交調
        查；其因特殊情形，經納稅義務人申請，或稽徵機關認有必要，得派員就地
        調查。納稅義務人已依規定辦理結算申報，但於稽徵機關進行調查時，通知
        提示有關各種證明所得額之帳簿、文據而未依限期提示者，稽徵機關得依查
        得之資料或同業利潤標準核定其所得額；嗣後如經調查另行發現課稅資料，
        仍應依法辦理。」、「本法第八十三條所稱之帳簿文據，其關係所得額之一
        部或關係課稅年度中某一期間之所得額，而納稅義務人未能提示者，稽徵機
        關得就該部分依查得資料或同業利潤標準核定其所得額。本法第八十三條所
        稱之帳簿文據，其關係未分配盈餘之一部，而納稅義務人未能提示者，稽徵
        機關得就該部分依查得資料核定其未分配盈餘。」分別為所得稅法第八十三
        條及所得稅法施行細則第八十一條所明定。
      2.本件原告八十七年度營利事業所得稅結算申報案，被告依其申報數核定，嗣
        因法務部調查局臺中縣調查站查獲原告當年度取得不實普通收據虛列成本，
        乃重行就其帳簿、憑證等資料逐一查核，原告之帳證並非不可查，且縱使原
        依同業利潤標準核定所得額之案件，倘嗣後另行發現課稅資料，仍應依法查
        核辦理，亦非以同業利潤標準為唯一之核稅準則，本件雖經被告機關依其申
        報數核定，然既查獲另有課稅事實資料，被告再依原告當年度之帳證重行查
        核，揆之上開規定，並無不合，更無違背所得稅法第八十三條、同法施行細
        則第八十一條及營利事業所得稅查核準則第六條第一項等法令規定之可言，
        原告主張應依所得稅法第八十三條規定按同業利潤標準核定其所得額，尚非
        可採。
      3.原告八十七年度營利事業所得稅結算申報，列報之營業成本中屬不實普通收
        據之金額一四、七五七、三三四元，亦為原告所不爭，原告雖主張其八十八
        年度營利事業所得稅結算申報，記帳業者陳怜怜冒用、偽造文書犯行部分，
        業經臺灣臺中地方法院檢察署檢察官提起公訴，原告八十八年度亦無偽造文
        書及違反稅捐稽徵法之犯意與犯行，有該起訴書及不起訴處分書可稽（見本
        院卷第二十頁至第二十六頁），均與本案無關，況該陳怜伶亦經台灣台中地
        方法院認定係將不實之進項憑證記入帳冊製作不實之營利事業所得結算申報
        書，虛列進項辦理原告八十八年度營利事業所得稅結算申報，以此不正之方
        法幫助原告逃漏八十八年度營利事業所得稅（見本院卷內所附台灣台中地方
        法院九十二年度訴字第七六一號刑事判決第十頁），縱原告所主張八十七年
        度該等不實收據非其所提供予記帳業者屬實，亦無足以變更原告有虛列此一
        營業成本之事實，被告依其帳簿、憑證核實查定其全年所得額，核與首揭法
        條規定並無不合，並無原告所主張之有認定事實錯誤之違法。原告此部分主
        張亦非可採。
二、有關罰鍰部分﹕
    (一)按「納稅義務人已依本法規定辦理結算申報，但對依本法規定應申報課稅之所
      得額有漏報或短報情事者，處以所漏稅額兩倍以下之罰鍰。」為所得稅法第一
      百一十條第一項所明定。
    (二)本件原告八十七年度營利事業所得稅結算申報營業收入淨額為一八○、一四九
      、五三三元，全年所得額為六、二五二、六四四元，嗣經查獲原告八十七年度
      涉有取具不實普通收據虛增營業成本一四、七五七、三三四元，致短漏報所得
      稅額三、六八九、三三四元，違反所得稅法第七十一條第一項規定，經被告審
      理違章成立，並依規定按所漏稅額處○．八倍罰鍰計二、九五一、四○○元（
      計至百元止）。原告不服申請復查，主張原告八十七年度營利事業所得稅結算
      申報係委託記帳業者辦理，記帳業者之不法操作，造成原告八十七年度涉及違
      章漏稅，而以原告為處分對象，實非妥當，依司法院釋字第二七五號解釋，違
      反法律義務應受行政罰之行為罰以過失為其責任要件，本案原告顯非有過失，
      應免予處罰，被告復查決定以，本件原告雖依法辦理八十七年度之營利事業所
      得稅結算申報，惟案經法務部調查局臺中縣調查站查獲原告八十七年度有取得
      不實普通收據虛報營業成本之事實，此有法務部調查局台中縣調查站所查獲之
      相關之不實普通收據資料及訊問筆錄附原處分卷可稽，並經被告機關依其帳證
      查核屬實，原告違章事證明確，被告按其所漏稅額三、六八九、三三四元處○
      ．八倍罰鍰二、九五一、四○○元（計至百元止），揆諸上開規定，並無不合
      。至原告主張該漏報事實乃受委託之記帳業者不法行為所致，原告顯非有過失
      ，依司法院釋字第二七五號解釋，應免予處罰乙節，查本案為漏稅罰，係以產
      生漏稅結果為處罰之依據，並非行為罰，尚無該上開二七五號解釋之適用，是
      原告主張亦不足採為由，而駁回其復查之申請，揆諸首揭規定，被告此部分之
      原處分及復查決定亦無不合。
    (三)原告起訴主張：稅法上之漏稅罰及行為罰，前者係指納稅義務人違反作為義務
      而被處行為罰，後者則指有逃漏稅捐而被處漏稅罰而言。無論行為罰抑或漏稅
      罰，性質上均屬於行政罰，按司法院釋字第二七五號解釋已揭明凡屬行政罰，
      均須以故意或過失為責任條件，至所謂推定過失，僅係舉證責任由行政機關轉
      換由行為人負責，限於適用輕微違犯行政法規上義務之行為，例如違警犯。縱
      屬違警犯，亦須具備故意過失之責任條件，所不同於一般行政罰者，只在於須
      先由行為人先舉證證明其無過失，否則即推定為有過失，並非謂輕微違犯行政
      法規作為義務之行為，不須具備責任條件即能處罰。故而，行為人違反稅法上
      之作為義務，所受科罰之行政罰，不論漏稅罰或行為罰自有前揭大法官釋字二
      七五號解釋之適用，即行為人仍須具備故意或過失之責任條件，始能科以處罰
      。本件訴願決定徒以漏稅罰係以產生漏稅結果為處罰之依據，並非行為罰，尚
      無釋字第二七五號解釋之適用，顯然曲解釋字第二七五號之解釋意旨，所為之
      處分，顯有違誤。原告自八十四年開始，就記帳、申報營業稅、年度營利事業
      所得稅結算申報，均係委由代理記帳業者即基業管理顧問有限公司陳怜怜記帳
      ，簽證則由陳怜怜交予會計師稅務簽證，多年來均無任何漏報違法情事，原告
      因信賴會計師簽證及記帳業者陳怜怜之誠信處理，均依法繳稅，而代理記帳業
      者冒用、偽造收據致造成原告申報課稅之所得額有漏報或短報之情形，原告既
      已將交付陳怜怜之所有憑證，要求陳怜怜簽收，已盡相當注意之義務，則陳怜
      怜偽造收據以之漏報、短報之違法行為，原告顯無故意，亦無過失。又代理行
      為僅限於法律行為及準法律行為，至於侵權行為、事實行為或違法行為均無代
      理規定之適用，本件記帳業者擅自冒用、偽造收據並用以申報所得稅之行為，
      本質上屬違法行為，顯無適用代理之餘地，再參以原告委由記帳業者代理所得
      稅結算申報，依前述作業流程，係由原告提供發票、收據及支出憑證予記帳業
      者，憑以辦理所得稅結算申報，是代理之權限範圍當只限於就原告提供之發票
      、收據等憑證為所得稅結算申報之代辦行為，代理人逾越此授權範圍而自行偽
      造、冒用收據、發票申報所得稅之行為，即為越權代理，為屬無權代理，對原
      告不生效力，且原告既已切實要求陳怜怜簽收原告所交付之憑證文據以杜絕陳
      怜怜之不法行為，原告對陳怜怜之違法行為既不知情亦無過失，依前揭司法院
      釋字第二七五號解釋，原處分顯有違誤云云。然查：
      1.按「人民違反法律上之義務而應受行政罰之行為，法律無特別規定時，雖不
        以出於故意為必要，仍須以過失為其責任條件。但應受行政罰之行為，僅須
        違反禁止規定或作為義務，而不以發生損害或危險為其要件者，推定為有過
        失，於行為人不能舉證證明自己無過失時，即應受處罰。」司法院大法官會
        議釋字第二七五號解釋有案。又「代理人於代理權限內以本人名義所為之意
        思表示，直接對本人發生效力」、「代理權之限制及撤回不得以之對抗善意
        第三人。」民法第一百零三條第一項及第一百零七條前段亦分別定有明文。
      2.查原告所提之不起訴處分書（見本院卷第二十三頁至第二十六頁）中僅係承
        辦檢察官認定其無偽刻廠商印章、變造收據等行為，並無認定其無違章漏稅
        之行為。況該不起訴處分書原告訴稱當廠商送貨會提出發票，由公司採購部
        門核對後再由會計人員記錄成冊，而原告內部亦請有專職之會計人員（見原
        告另案本院九十二年度訴字第四六四號營利事業所得稅事件九十二年十一月
        六日言詞辯論筆錄），顯見原告對其進貨金額及數量應有所知悉。而原告雖
        委託代理人記帳及會計師簽證，惟該營利事業所得稅結算申報書係經由營利
        事業及負責人用印後送交稽徵機關收件完成申報及繳納稅款義務，原告亦設
        有專職之會計人員，於辦理八十七年度營利事業所得稅結算申報時未仔細查
        核，當結算申報所得額及應繳納稅款與實際獲利情形有重大差異，原告應注
        意，而不注意其差異原因，任其代理人以虛增後之營業成本辦理結算申報，
        難謂其無過失，原告又不能舉證證明自己無過失，即應受處罰。被告依原告
        所漏報之所得額部分處以○‧八倍之罰鍰，依法並無不合，原告所為主張尚
        無足採。至所主張侵權行為與無權代理等節，乃屬原告與其代理人間私法上
        之權利義務關係，原告以此而推論其無過失，亦非可採。
三、綜上所述，原告所為主張均無可採，原處分以原告八十七年度營利事業所得稅結
    算申報，列報營業收入淨額為新臺幣（下同）一八○、一四九、五三三元，全年
    所得額六、二五二、六四四元，原經被告機關依其申報數核定，嗣經查獲原告當
    年度取得不實普通收據致虛增營業成本一四、七五七、三三三元，乃重行核定原
    告當年度全年所得額二八、二二四、六八０元，應補稅額一、九七○、九一八元
    ，並就其虛列成本部分，裁處罰鍰二、九五一、四○○元（計至百元）並無違誤
    ，復查及訴願決定予以維持，亦無不合，原告訴請撤銷，為無理由，應予駁回。
    本件事證已臻明確，兩造其餘陳述及舉證，不影響於本件之判斷，爰不一一論列
    。
據上論結，本件原告之訴為無理由，依行政訴訟法第一百九十五條第一項後段、第九
十八條第三項前段，判決如主文。
中　　華　　民　　國　　九十三　　　年　　　一　　　　月　　二十九　　　日
                 臺 中 高 等 行 政 法 院   第 三 庭
                                審 判 長 法      官　王　茂　修
                                         法      官　許　金　釵
                                         法      官　莊　金　昌
右正本證明與原本無異。
如不服本判決，應於判決送達後二十日內向本院提出上訴書狀，其未表明上訴理由者
，應於提起上訴後二十日內向本院提出上訴理由書（須依對造人數附具繕本）；如於
本判決宣示或公告後送達前提起上訴者，應於判決送達後二十日內補提上訴理由書（
須附繕本）。未表明上訴理由者，逕以裁定駁回。
提起上訴應預繳送達用雙掛號郵票三九○元（三十四元及五元郵票各十份)。
中　　華　　民　　國　　九十三　　　年　　　一　　　　月　　二十九　　　日
　　　　　　　　　　　　　　　　　　　　 法院書記官　杜  秀  君
